臺灣高等法院臺中分院民事判決　　　96年度重上更(二)字第13號
上　訴　人　癸○○
上　訴　人　丁○○
被　上訴人　乙○○
訴訟代理人　丙○○
被　上訴人　辛○○
被　上訴人　己○○
被　上訴人　戊○○
被　上訴人　庚○○
被　上訴人　壬○○
前列六人共同
訴訟代理人　林殷世律師
上列當事人間塗銷土地所有權移轉登記事件，上訴人對於中華民
國91年10月24日臺灣南投地方法院91年度重訴字第33號第一審判
決提起上訴，經最高法院第二次發回更審，本院於96年7月17日
言詞辯論終結，判決如下：
    主  文
上訴人（備位聲明部分）應再連帶給付祭祀公業施君同新台幣捌
佰貳拾柒萬陸仟元及其中癸○○自民國91年4月9日起，其中丁○
○自91年4月10日起均至清償日止按年息百分之5計算之利息。
第一（除確定部分外）、二審及發回更審前第三審訴訟費用均由
上訴人連帶負擔。
本判決第二項於被上訴人以新台幣貳佰柒拾伍萬捌仟陸佰元為上
訴人癸○○、丁○○供擔保後得假執行。
    事實及理由
一、本件被上訴人於原審對於上訴人癸○○、丁○○、及原審被
    告甲○○、張榮進等 (下稱癸○○等4人)，依無權處分之法
    律關係，先位聲明請求如原審判決主文第1項、第2項、第3
    項、第4項、第5項所示回復南投市○○○○段西施厝坪小段
    第81地號土地 (下稱系爭土地)之原狀。惟慮及有回復原狀
    不能之情事，仍依侵權行為之法律關係，提出備位聲明，求
    為判令：癸○○等4人連帶給付被上訴人新台幣（下同）122
    7萬6000元及自起訴狀繕本送達翌日起加計法定遲延利息；
    嗣於本院更一審變更其備位聲明為；請求癸○○等4人連帶
    給付祭祀公業施君同上開金額本息 (見本院更(一)審卷二第12
    8-130頁)。原審法院認被上訴人先位之訴全部有理由，無庸
    審酌被上訴人備位請求，癸○○等4人對該判決不服提起上
    訴，經本院上訴判決駁回渠等之上訴，渠4人就敗訴部分全
    部聲明不服，經最高法院廢棄原判決，發回本院更審，本院
    更一審則判決：原判決第1、2項關於命癸○○等四人塗銷土
    地所有權移轉登記部分，暨命訴訟費用之裁判均廢棄。上開
    廢棄部分，施贏富、丁○○應連帶給付祭祀公業施君同400
    萬元及其中施贏富自91年4月9日起，其中丁○○自91年4月
    10 日起，均至清償日止，按年息百分之5計算之利息。並駁
    回其餘上訴及對於甲○○及張榮進損害賠償之請求（詳本院
    94年重上更(一)字第18號判決第20頁第7-8行），上訴人癸○
    ○、丁○○等2人就其敗訴部分 (即備位之訴400萬元本息)
    未聲明不服，已告確定，被上訴人則對其敗訴部分 (即先位
    之訴及備位之訴827萬6000元本息)提起上訴，嗣經第三審法
    院廢棄原判決關於駁回被上訴人請求癸○○、丁○○連帶給
    付祭祀公業施君同827萬6000元本息部分及該訴訟費用之裁
    判，發回本院更為審理，是本件先位聲明之請求及備位聲明
    關於命丁○○、癸○○連帶給付400萬元之本息暨駁回甲○
    ○、張榮進備位請求之部分均告確定（參最高法院96年度台
    上字第172號民事判決第6頁第4行以下），本院所審理之範
    圍，自以被上訴人乙○○等6人其餘備位聲明中，關於請求
    被上訴人癸○○、丁○○再連帶給付祭祀公業施君同827萬
    6000元之本息部分為限，合先敘明。
二、被上訴人方面
(一)、被上訴人於原審起訴主張：按無權利人就權利標的物所為之
    處分經有權利人之承認始生效力，民法第118條第1項定有明
    文，又祭祀公業之祀產土地屬公業派下員全體公同共有，其
    處分除祭祀公業之規約另有規定，應依其規定外，應得派下
    員全體之同意或依土地法第34條之1規定辦理，否則對其他
    派下員不生效力。查本件祭祀公業施君同係由施老、施文直
    （即施達即施文達）、施屘所創設，設定方法係由家產抽出
    設定，不動產所在地南投街西施厝坪字西施厝坪81番地（嗣
    分割為南投市○○○○段西施厝坪小段第81地號、及同段81
    之2地號土地），被上訴人均為祭祀公業施君同之派下員而
    有派下權，且經原審89年度重再字第1號、及鈞院89年度重
    上字第121號民事判決確定，詎上訴人施贏富、丁○○之父
    施萬財於民國（下同）86年4月21日於向南投市公所申請證
    明書時虛偽不實記載派下員僅施萬財一人，並經南投縣南投
    市公所於86年5月21日投市民字第31564號函核准其公告在案
    ，期間雖經被上訴人提出異議，卻遭施萬財於同年8月6日提
    出申覆，致南投市公所命被上訴人向法院提出訴訟，確認派
    下員爭議之問題，而施萬財於86年4月1日與甲○○訂立土地
    買賣契約書，契約書第4條記載：「乙方 (即施萬財)同意出
    售分配持分全部土地出賣甲方移轉登記。」且由上訴人施贏
    富、丁○○任連帶保證人，而於施萬財歿後，上訴人施贏富
    、丁○○仍未將被上訴人列為祭祀公業之派下員，及繼續辦
    理祭祀公業施君同證明書，嗣經南投縣南投市公所於88年1
    月21日以88投市民字第30047號函覆准予證明，而後上訴人
    施贏富、丁○○即解散祭祀公業，二人協議各取得系爭土地
    應有部分2分之1，並於88年5月21日辦理祭祀公業解散登記
    ，上訴人施贏富、丁○○並以施萬財之法定繼承人之身份履
    行上開買賣契約，於88年6月7日將系爭土地，分別登記予甲
    ○○、及張榮進應有部分各2分之1。惟被上訴人為祭祀公業
    施君同之派下員，上訴人施贏富、丁○○竟未經被上訴人之
    同意即解散祭祀公業施君同，其所為解散即不生效力，又系
    爭土地之所有權移轉登記予甲○○、張榮進，係屬無權處分
    ，被上訴人不同意此所有權移轉登記行為，其無權處分行為
    確定不生效力，依上開說明，上訴人施贏富、丁○○所為之
    解散登記即應予塗銷。又系爭土地即坐落南投市西施厝坪西
    施厝坪小段81地號土地，依據甲○○與施萬財訂立之土地買
    賣契約書第4條觀之，施萬財所出售者係其所分配之持分，
    並非所有祭祀公業之土地，而甲○○當時亦知其事，惟嗣後
    甲○○及張榮進竟依買賣法律關係，取得祭祀公業施君同系
    爭土地之全部，足見其等取得系爭土地並非善意，系爭及同
    段81之2地號土地，面積共2370平方公尺，依每平方公尺公
    告現值新台幣（下同）5500元計算，價值為1303萬5000元，
    若是施萬財有祭祀公業施君同所有土地之全部所有權，怎可
    能僅以400萬元出售予甲○○，益證施萬財所出售者僅係祭
    祀公業施君同所有土地派下權之4分之1，又甲○○自出生時
    起即居住在被上訴人住處之正後方，即系爭土地之正後方，
    自幼即與被上訴人往來，對於被上訴人世居於系爭土地上，
    及系爭土地屬祭祀公業所有，被上訴人均有權利之事實，甲
    ○○均非常了解，而甲○○明知其向施萬財所買受者僅係4
    分之1權利，竟利用施萬財、及上訴人施贏富、丁○○不法
    取得祭祀公業施君同派下員證明書，而將祭祀公業解散，並
    將系爭土地全部所有權移轉登記予甲○○、張榮進，排除被
    上訴人之合法權利，甲○○並非善意取得系爭土地，爰先位
    請求：(1)甲○○、張榮進、及上訴人應塗銷其等間系爭土地
    所有權移轉登記。(2)上訴人於88年5月10日以南投地政事務
    所88南登字第5443號收件，88年5月21日登記就坐落南投縣
    南投市○○○○段西施厝坪小段第81號地目建，面積2232平
    方公尺所為之解散登記應予塗銷。(3)上訴人施贏富於88年2
    月25日以南投地政事務所88南登字第2158號收件民國88年4
    月1日登記就坐落南投縣南投市○○○○段西施厝坪小段第
    81號，地目建，面積2232平方公尺所為之管理者變更登記應
    予塗銷。次依民法第184條第1項前段、第185條第1項、第2
    項、第213條第1項、第215條規定，被上訴人與上訴人施贏
    富、丁○○均屬祭祀公業施君同之派下員，而祭祀公業之土
    地，為派下員公同共有，上訴人上開非法辦理系爭土地之移
    轉登記，顯然侵害被上訴人對於系爭土地所有派下員之權利
    ，系爭土地移轉登記並未經公同共有之派下員全體同意而處
    分，其移轉登記應屬無效，依法應負責回復原狀，若有不能
    回復原狀之情事，則應以金錢賠償損害，金錢賠償損害金額
    計算方式為依90年7月份公告現值每平方公尺5500元乘以土
    地面積2232平方公尺，其金額為1227萬6000元，及自起訴狀
    繕本送達上訴人翌日起至清償日止，按年息百分之5計算之
    利息，爰為備位之聲明，請求判決給付祭祀公業施君同1227
    萬6千元及自起訴狀繕本送達翌日起至清償日止按年息百分
    之5計算之利息，並願供擔保請求宣告假執行。
(二)、被上訴人於本院更二審補充陳述：
  1.按「因故意或過失不法侵害他人之權利者，負損害賠償責任
    」、「數人共同不法侵害他人之權利者，連帶負損害賠償責
    任」、「不能回復原狀或回復顯有重大困難者，應以金錢賠
    償其損害」為民法第184、185及215條分別定有明文。
  2.本件起訴時，被上訴人備位請求甲○○及張榮進，應將系爭
    坐落於南投縣南投市○○○○段西施厝坪小段第八一地號、
    地目：建、面積：2232平方公尺，各2分之1之土地所有權移
    轉登記應予塗銷部分，經台灣南投地方法院91年度重訴字第
    33號判決甲○○等應予塗銷，惟鈞院94年度重上(一)字第18號
    將該項判決廢棄，被上訴人不服，依法提起上訴，經最高法
    院96年度台上字第172號駁回確定。本件被上訴人請求甲○
    ○、張榮進塗銷系爭土地所有權之移轉登記已確定不能。上
    訴人癸○○、丁○○，共同侵權行為致系爭土地顯無法回復
    登記為祭祀公業施君同所有，職是，被上訴人請求癸○○、
    丁○○以金錢賠償祭祀公業施君同之損害，應有理由。本件
    所爭執者為，上訴人癸○○、丁○○共同侵權行為，究致祭
    祀公業施君同所受損害金額為何。
  3.本件計算損害方式：(一)以系爭土地於被上訴人起訴時（91年
    ）之市價，每平方公尺至少2萬元計算，其市值有4400餘萬
    元（計算方式：20,000元／平方公尺×2,232平方公尺＝44,
    640,000元）被上訴人起訴主張1227萬6千元，應未逾所受損
    害金額。被上訴人請求上訴人應連帶給付上開金額，應有理
    由。(二)若依上訴人之父施萬財與甲○○、張榮進買賣時交易
    價額計算，以當時，施萬財僅持有祭祀公業派下權4分之1，
    售予甲○○、張榮進共400萬元計，全部之價值至少應值160
    0萬元。有關施萬財僅售出其4分之1權利之事實，有卷內所
    附施萬財與甲○○、張榮進簽定之買賣契約書第四條載「出
    售分配持分」（如被上證一）及對照上訴人施贏富與被上訴
    人之對話錄音，施贏富明確表示其僅出售持分4分之1，有卷
    附譯文供參（見卷內89年度重上字第21號，如被上證2），
    系爭土地價值至少有1600萬元，被上訴人請求上訴人1227萬
    6千元，亦未逾損害金額，應有理由。
  4.再依本件被上訴人起訴主張，按起訴時之公告地價計算，其
    價值至少有1227萬6千元（計算方式：5,500元／平方公尺×
    2,232平方公尺＝12,276,000元）。又系爭土地位於南投市
    、交通便利，其價值高於公告地價應為常態，是以，即便政
    府辦理土地徵收，亦皆以公告現值加四成作為徵收，以期接
    近市價補償，有台中市政府徵收土地地價補償費通知單供參
    （被上證3）。則本件依起訴時之公告地價加四成後，其價
    值應為1718萬6400元（5500×1.4 ×2232＝00000000），職
    是，被上訴人起訴請求上訴人應給付祭祀公業施君同1227萬
    6千元，亦有理由。
  5.綜上，本件祭祀公業施君同所受損害至少有1227萬6千元，
    除原審判決上訴人癸○○、丁○○應連帶給付祭祀公業施君
    同400萬元，及其中癸○○自91年4月9日，其中丁○○自91
    年4月10日起，均至清償日止，按年息百分之5計算之利息，
    已確定外，被上訴人請求其二人再給付827萬6千元及其利息
    ，應有理由。
三、上訴人方面
(一)、原上訴人甲○○於86年間與訴外人施萬財訂定土地買賣契約
    ，約定以登記名義人施君同為公業主之祭祀公業土地為標的
    ，嗣整頓該祭祀公業後，施萬財便移轉其所分配全部持分土
    地給上訴人甲○○，於整頓期間，施萬財向南投市公所申辦
    派下員證明書時，僅提報其一員為派下員，被上訴人曾提出
    異議，惟無法證明施達即施文直，南投市公所同意施萬財為
    唯一派下員並予公告證明，而原法院87年度重訴字第9號亦
    同此旨，確認被上訴人無派下權確定在案，此時施萬財之繼
    承人即契約書上之保證人上訴人施贏富、丁○○即履行前開
    土地買賣契約，委請代書先後辦理祭祀公業管理者變更登記
    、解散登記及土地所有權移轉登記，均無不法。又被上訴人
    雖主張上訴人施贏富、丁○○與甲○○、張榮進所為之履行
    契約移轉登記行為為無權處分，故經所有權人否認為無效而
    得請求塗銷相關登記，然查上訴人於86年間與訴外人施萬財
    訂定土地買賣契約時，系爭土地之登記名義人係以施君同為
    公業主之祭祀公業，出賣人持分不明，故以分配持分全部為
    交易標的，嗣上訴人既對被上訴人提起確認派下權存否之訴
    ，於87年9月敗訴確定，復無其他派下權人異議，故出賣人
    確為唯一派下權人當屬無疑，則繼承人即上訴人施贏富、丁
    ○○為履行買賣契約所為管理者變更登記、解散登記、及所
    有權移轉登記等當時均為有權處分，並非民法第118條之無
    權處分，亦無侵權行為可言，被上訴人對上訴人丁○○、癸
    ○○損害賠償之請求無理由。
(二)、上訴人癸○○、丁○○於更二審補充抗辯：
    渠等係履行其父親與甲○○、張榮進間之買賣契約，並依照
    南投地方法院87年重訴字第9號確認派下權存在訴訟之結果
    辦理過戶，渠2人均不識字也不曾去過地政事務所，若須賠
    償，也是南投地方法院須負責。
三、本院得心證理由如下：
(一)、被上訴人主張：被上訴人為祭祀公業施君同之派下員及系爭
    坐落南投縣南投市○○○○○段81地號土地原為祭祀公業施
    君同所有，上訴人施贏富、丁○○之父施萬財 (已)於86
    年4月1日先與上訴人甲○○訂立土地買賣契約書1紙，於86
    年4月21日向南投市公所申報系爭祭祀公業派下員為施萬財1
    人，並經南投縣南投市公所函核准公告在案，上訴人施贏富
    又於88年4月1日將系爭土地管理者變更登記為其本人，並將
    系爭土地登記為上訴人施贏富、丁○○應有部分各2分之1，
    再於88年5月21日辦理祭祀公業解散登記後，於88年6月7日
    將系爭土地以買賣為原因分別登記予上訴人甲○○及張榮進
    應有部分各2分之1，此有被上訴人提出之祭祀公業調查表、
    系統表、86年4月1日之土地買賣契約書、原法院89年度重再
    字第1號、本院89年度重上字第121號確認派下權存在等事件
    民事判決、南投縣南投市公所88年4月17日88投市民字第311
    66號解散通知函及土地登記簿謄本等件為證，並經原法院向
    南投縣南投市公所函調之祭祀公業施君同申報派下權資料全
    卷在卷可稽 (見原審卷第102至160頁)，復為上訴人所不爭
    執，堪信被上訴人此部分主張為真正。
(二)、被上訴人備位聲明主張：本件出賣人施萬財業將其派下權歸
    就給戊○○，已非派下員，為無所有權之人，而施萬財生前
    已將其派下權讓與，其子施贏富、丁○○則無派下權繼承之
    可言，亦非派下員，乃擅將系爭土地移轉登記予甲○○、張
    榮進等2人名下各2分之1，並因甲○○及張榮進2人係於再審
    前即已善意取得系爭土地所有權，應受保護，致無從回復登
    記為登祀公業施君同所有，其2人即屬故意之侵權行為，被
    上訴人自得請求其2人賠償祭祀公業施君同相當於土地價額
    之損失，上訴人癸○○、丁○○2人則否認有何不法之侵權
    行為，經查：
  (1)按無權利人就權利標的物所為之處分，須經有權利人之承認
    始生效力，民法第118條第1項定有明文，又祭祀公業之祀產
    土地屬公業派下員全體公同共有，其處分除祭祀公業之規約
    另有規定，應依其規定外，應得派下員全體之同意或依土地
    法第34條之1規定辦理，否則對其他派下員不生效力。本件
    祭祀公業施君同係由施老、施文直（即施達即施文達）、施
    屘所創設，設定方法係由家產抽出設定，不動產所在地南投
    街西施厝坪字西施厝坪81番地（嗣分割為南投市○○○○段
    西施厝坪小段第81地號、及同段81之2地號土地），而祭祀
    公業施君同並無有關處分財產之規約，是其處分財產，自應
    得全體派下員之同意而為之。再者，本件上訴人均為祭祀公
    業施君同之派下員而有派下權，此業經原審89年度重再字第
    1號、及本院89年度重上字第121號民事判決確定，而施萬財
    於86年4月1日與上訴人甲○○訂立土地買賣契約書，並未經
    全體派下員之同意，且該契約書係由上訴人施贏富、丁○○
    任連帶保證人，於施萬財歿後，上訴人施贏富、丁○○仍未
    將被上訴人列為祭祀公業之派下員，甚至於南投縣南投市公
    所於88年1月21日以88投市民字第30047號函覆准予證明後，
    即解散祭祀公業，並於88年6月7日將系爭土地，分別登記予
    上訴人甲○○、及張榮進應有部分各2分之1，上訴人施贏富
    、丁○○未經被上訴人之同意即將土地移轉登記予上訴人甲
    ○○、張榮進名下之所為，核屬無權處分。
  (2)次查，上訴人施贏富、丁○○就系爭土地所為之所有權移轉
    登記行為係無權處分行為，固如前述，惟因再審之訴之判決
    ，於第三人在起訴前，以善意取得之權利無影響，92年2月7
    日修正公佈前之民事訴訟法第506條定有明文。且上述規定
    ，並不排除其他法律有關保護善意第三人規定之適用，第三
    人如信賴土地登記而取得權利時，雖其取得權利係在再審起
    訴之後，但依土地法第43條規定，仍不受再審判決之影響。
    本件原被告甲○○與癸○○、丁○○之被繼承人施萬財於86
    年間訂立系爭土地買賣契約時，雖祭祀公業之派下權尚有爭
    議，然其等係待被上訴人於87年間提起確認對祭祀公業之派
    下權存在而受敗訴判決確定，可認被上訴人非祭祀公業之派
    下員後，始於88年間辦理系爭土地之所有權移轉登記，為兩
    造所不爭執之事實。是則，本件上訴人甲○○、張榮進既係
    於被上訴人所提起之確認對祭祀公業之派下權存在受敗訴判
    決確定，且於88年5月10日系爭土地登記為癸○○、丁○○2
    人名義後，始信賴登記而取得土地權利，依據上開說明，自
    應受土地法第43條規定之保護，而取得系爭土地之所有權。
  (3)基上，甲○○及張榮進2人既善意取得系爭土地之所有權，
    被上訴人先位聲明請求渠等塗銷系爭土地所有權移轉登記即
    無從准許，此部分復經判決駁回確定，本院即應就被上訴人
    備位聲明請求上訴人癸○○金錢賠償為判決。又按物因侵權
    行為而受損害，請求金錢賠償，其有市價者，應以請求時或
    起訴時之市價為準。蓋損害賠償之目的在於填補所生之損害
    ，其應回復者，並非「原來狀態」，而係「應有狀態」，自
    應將損害事故發生後之變動狀況考慮在內。故其價格應以加
    害人應為給付之時為準，被害人請求賠償時，加害人即有給
    付之義務，算定被害物價格時，應以起訴時之市價為準，被
    害人於起訴前已曾為請求者，以請求時之市價為準。惟被害
    人如能證明在請求或起訴前有具體事實，可以獲得較高之交
    換價格者，應以該較高之價格為準。經查：本件上訴人販售
    系爭土地之買賣價金為400 萬元，此固有土地買賣契約書可
    稽，本院前審卷第130頁），然上訴人因出售土地應繳納之
    土地增值稅603萬1892 元，係約定由買受人負擔，此業據證
    人即代書葉倉榮證述屬實（本院前審卷第101頁），可見依
    當事人之真意，買賣價金除前開400萬元，尚包括由甲○○
    代墊之增值稅在內，二者合計已達1003萬1892元，是以買賣
    契約上載之400萬元作為本件土地買賣之市價，已屬偏低，
    況且，被上訴人係於91年3月18日起訴請求癸○○、丁○○
    連帶給付1227萬6千元，並於95年6月1日變更為請求癸○○
    、丁○○連帶給付祭祀公業同金額本息（分見一審卷3頁及
    原審更(一)字卷(二)129頁），與86年4月1日簽訂系爭土地買賣
    契約相隔已有相當之時日，自不能逕依前開買賣價金作為被
    上訴人損害賠償之計算依據。又系爭土地91年度之公告現值
    為每平方公尺5500元，此有土地登記簿謄本為證，參以台中
    市○○○○○街拓寬工程，亦以公告現值加四成作為徵收土
    地之標準，以期接近市價（參更二卷第42-43頁），衡以系
    爭土地位處南投市，交通便利，被上訴人主張應以起訴時之
    土地公告現值作為系爭土地市價之計算標準，洵屬有據，上
    訴人癸○○、丁○○就以91年度公告現值計算系爭土地應有
    之市價，亦不為爭執（本院更二卷第77頁），準此，被上訴
    人本於侵權行為請求上訴人癸○○、丁○○連帶賠償其等因
    之所受之損失1227萬6千元，洵屬正當，應予准許。
四、綜上，被上訴人主張其等因上訴人癸○○、丁○○2人無權
    處分之行為，致受有相當於標的物起訴時市價即1227萬6千
    元之損害，核屬正當，惟被上訴人備位請求，其中400萬元
    之部分，業經原審判決勝訴確定，扣除此400萬元，上訴人
    癸○○、丁○○2人尚應再連帶給付祭祀公業827萬6千元及
    其中癸○○自91年4月9日起、丁○○自91年4月10日起均至
    清償日止按年息百分之5計算之利息，爰判決如主文所示，
    並就所命給付部分，諭知被上訴人提供相當之擔保後得假執
    行。
五、本案事實已臻明確，兩造其餘攻擊防禦方法，不足以影響本
    判決結果，爰不一一論述，併此敘明。
據上論結：本件被上訴人備位請求為有理由，依民事訴訟法第78
條、第85條第2項前段，第390條第2項，判決如主文。
中　　華　　民　　國　　96　　年　　7 　　月　　31　　日
                  民事第二庭    審判長法　官　童有德
　　　　　　　　　　　      　　　　　法　官  翁芳靜
　　　　　　　　　　　      　　　　　法　官  謝說容
以上正本係照原本作成。
如對本判決上訴，須於收受判決送達後二十日內向本院提出上訴
書狀，其未表明上訴理由者，應於提出上訴後二十日內向本院提
出上訴理由書（須按他造人數附具繕本）。
上訴時應提出委任律師為訴訟代理人之委任狀。具有民事訴訟法
第四百六十六條之一第一項但書或第二項之情形為訴訟代理人者
，另應附具律師及格證書及釋明委任人與受任人有該條項所定關
係之釋明文書影本。
　　　　　　　　　　　　　　　　　　　書記官　蘇昭文
中　　華　　民　　國　　96　　年　　7 　　月　　31　　日
                                                      Ｃ
